臺灣高等法院民事判決
109年度重上字第859號
上  訴  人  林元興  
視同上訴人  黃育志  
上 2人共同
訴訟代理人  林國漳律師
            劉致顯律師
視同上訴人  黃茂三  
訴訟代理人  黃義雄  
視同上訴人  黃林棕  
            江清琳  
            江志昌  
            江讃添  
            鄭吳梅  
            黃張金滿
訴訟代理人  黃建芳  
視同上訴人  林文    
            簡潘阿娥
訴訟代理人  簡丁發  

視同上訴人  簡明村  
            蔡來發（即蔡壽之承受訴訟人）

            康蔡春霞（即蔡壽之承受訴訟人）

被 上訴 人  財政部國有財產署北區分署(即洪國之遺產管理人)

法定代理人  郭曉蓉  
訴訟代理人  曾健銘  
            蘇縈瀅  
被 上訴 人  宜蘭縣頭城鎮公所

法定代理人  曹乾舜  
被 上訴 人  李春福  
訴訟代理人  李陳吳媖
被 上訴 人  李榮池  
訴訟代理人  吳素琴  
被 上訴 人  李宇澤（原名李耕諒）

            李玉姍（原名李佳樺）


            李婉華  
            陳育卿  
            陳李玉秀
            陳育富  
            陳麗萍  
            陳麗君  
            謝素珠  
            陳家世  
            陳福全  


            蔡來發（兼蔡壽之承受訴訟人）    

            康蔡春霞（兼蔡壽之承受訴訟人）

            曾朝根  
            曾朝松  

            曾素月  
            林福順  
            林家慶  

            林芷妤  
            王淑賢  
            李漢洲  
上 2人共同
訴訟代理人  陳鳳暘律師
被 上訴 人  康憲文  
            陳柏彰（即陳朝宗之承受訴訟人）

            陳星佐（即陳朝宗之承受訴訟人）


            陳思蓉（即陳朝宗之承受訴訟人）

            王湘茹（即陳月娥之承受訴訟人）

法定代理人  王文峯  
上列當事人間請求分割共有物事件，上訴人對於中華民國109年8
月31日臺灣宜蘭地方法院107年度重訴字第78號第一審判決提起
上訴，本院未經言詞辯論終結，判決如下：
    主      文
原判決廢棄，發回臺灣宜蘭地方法院。
    事實及理由
按「當事人喪失訴訟能力或法定代理人死亡或其代理權消滅者
  ，訴訟程序在有法定代理人或取得訴訟能力之本人，承受其訴
  訟以前當然停止」、「第一百六十八條至第一百七十二條及前
  條所定之承受訴訟人，於得為承受時，應即為承受之聲明」，
  民事訴訟法第170條、第175條第1項分別定有明文。本件承受
  訴訟之情形分述如下：　　　
㈠被上訴人財政部國有財產署北區分署(即洪國之遺產管理人)之
  法定代理人原為曾健銘，嗣於民國107年12月31日變更為郭曉
  蓉，茲據郭曉蓉聲明承受訴訟，有民事聲明承受訴訟狀、財政
  部令附卷可稽（見本院卷一第289-294頁），復經原審於110年
  3月17日裁定由郭曉蓉承受訴訟、續行訴訟，爰列郭曉蓉為財
  政部國有財產署北區分署(即洪國之遺產管理人)之法定代理人
  ，續行訴訟（見本院卷二第13-15頁）。 　
㈡原審原告蔡壽於108年7月13日死亡，經原審於110年3月17日裁
  定由蔡壽之繼承人即蔡來發、康蔡春霞（兼本件之被上訴人）
  承受訴訟、續行訴訟，爰列蔡來發、康蔡春霞為蔡壽之承受訴
  訟人，續行訴訟（見本院卷二第13-15頁）。
㈢被上訴人陳朝宗於109年4月26日死亡，其繼承人為陳柏彰、陳
  星佐、陳思蓉，均未聲明承受訴訟，據本院於110年11月2日依
  職權裁定命陳柏彰、陳星佐、陳思蓉為陳朝宗之承受訴訟人，
  續行訴訟（見本院卷二第227-229頁）。
㈣被上訴人陳月娥於110年6月3日死亡，其繼承人為長女王湘茹，
  未聲明承受訴訟，本院於110年11月2日裁定命王湘茹為陳月娥
  之承受訴訟人，續行訴訟（見本院卷二第227-229頁）。
次按訴訟標的對於共同訴訟之各人必須合一確定者，共同訴訟
  人中一人之行為有利益於共同訴訟人者，其效力及於全體；不
  利益者，對於全體不生效力，民事訴訟法第56條第1款定有明
  文。查上訴人起訴主張，請求就兩造共有坐落宜蘭縣○○鎮○○段
  000、00000、000、000、00000地號土地（下合稱系爭土地）
  為原物判決合併分割。經原審判決原告敗訴後，雖其中僅據上
  訴人提起第二審上訴，惟依民事訴訟法第56條第1款規定，上
  訴之效力應及於全體共有人，是黃育志、黃茂三、黃林棕、江
  清琳、江志昌、江讃添、鄭吳梅、黃張金滿、林文、簡潘阿娥
  、簡明村、蔡來發（即蔡壽之承受訴訟人）、康蔡春霞（即蔡
  壽之承受訴訟人），應為視同上訴人，合先敘明。　
又按當事人死亡者，訴訟程序在有繼承人、遺產管理人或其他
  依法令應續行訴訟之人承受其訴訟以前當然停止；訴訟程序當
  然停止間，法院及當事人不得為關於本案之訴訟行為；訴訟標
  的對於共同訴訟之各人必須合一確定者，如共同訴訟人中之一
  人生有訴訟當然停止或裁定停止之原因者，其當然停止或裁定
  停止之效力及於全體，民事訴訟法第168條、第188條第1項本
  文及第56條第1項第3款分別定有明文。是以，訴訟程序當然停
  止中，在承受訴訟人合法承受訴訟前，受訴法院不得為本案裁
  判，且固有必要共同訴訟人中之一人有訴訟當然停止之原因者
  ，其效力及於全體。又第一審之訴訟程序有重大之瑕疵者，第
  二審法院得廢棄原判決，而將該事件發回原法院，但以因維持
  審級制度認為必要時為限；前項情形，應予當事人陳述意見之
  機會，如兩造同意願由第二審法院就該事件為裁判者，應自為
  判決，同法第451條第1、2項亦有明定。所謂第一審之訴訟程
  序有重大之瑕疵因維持審級制度認為必要，而得將該事件發回
  原法院者，係指第一審違背訴訟程序之規定，其違背與判決內
  容有因果關係，或因訴訟程序違背規定，不適於為第二審辯論
  及裁判之基礎而言（最高法院92年度台上字第423號裁判意旨
  參照）。經查：
㈠本件上訴人起訴請求分割兩造共有之系爭土地，起訴時固以原
  登記共有人陳朝宗為共同被告，惟陳朝宗於原審繫屬中之109
  年4月26日死亡，有戶籍謄本可稽（見本院卷一第277頁），且
  陳朝宗於原審並未委任訴訟代理人，依民事訴訟法第168條、
  第173條之規定，其訴訟程序於有繼承人、遺產管理人或其他
  依法令應續行訴訟之人承受其訴訟以前當然停止。詎原審未依
  民事訴訟法第168條、第188條第1項規定停止訴訟程序，且仍
  列已喪失權利能力之陳朝宗為當事人，續對已死亡之陳朝宗為
  送達（見原審重訴字卷四第321頁）進行訴訟程序，並於109年
  8月10日言詞辯論審理時，以陳朝宗經合法通知，未於言詞辯
  論期日到場，准許上訴人一造辯論之聲請（見原審重訴字卷四
  第361頁），而於109年8月31日逕對陳朝宗為實體判決，難謂
  合法，其訴訟程序顯有重大瑕疵，基此所為之判決，自屬違背
  法令。
㈡又上訴人業已合法提起上訴，並經本院於110年11月2日以裁定
  命陳朝宗之繼承人陳柏彰、陳星佐、陳思蓉續行訴訟（見本院
  卷二第227-229頁），已生承受訴訟效力。惟因原審前開訴訟
  程序有重大瑕疵部分，經本院通知陳柏彰、陳星佐、陳思蓉等
  人到庭就是否同意願由本院就本事自為裁判一事，表示意見，
  其等亦均未到庭（見本院卷二第285頁），故本事件顯未能由
  兩造全體同意由本院自為實體裁判，以補正上開訴訟程序之瑕
  疵至明（民事訴訟法第451條第2項規定參照）。且陳朝宗之前
  揭繼承人未實際參與原審審理程序，顯有礙其審級制度之利益
  ，並因本件訴訟標的對於兩造（全體共有人）必須合一確定，
  具有不可分之關係，則揆諸前揭說明，原審所踐行訴訟程序既
  有重大瑕疵，且有維持當事人審級制度利益之需，自有將本事
  件全部發回原審法院更為裁判之必要。從而，上訴人執此指摘
  原判決不當，求予廢棄發回，即有理由。爰由本院將原判決廢
  棄，發回原審法院重行審理，以符法制。
㈢至上訴人另追加系爭00000地號土地共有人李振之繼承人為共同
  被告部分，是否合法？因本件既經發回，自應由原審依法為准
  駁之裁判，附此敘明。
據上論結，本件上訴為有理由，依民事訴訟法第451條第1項、
  第453條，判決如主文。
中　　華　　民　　國　　111 　年　　2 　　月　　25　　日
                  民事第十一庭  
                        審判長法  官  李慈惠
                              法  官  趙雪瑛
                              法  官  謝永昌
正本係照原本作成。
如不服本判決，應於收受送達後20日內向本院提出上訴書狀，其
未表明上訴理由者，應於提出上訴後20日內向本院補提理由書狀
（均須按他造當事人之人數附繕本）上訴時應提出委任律師或具
有律師資格之人之委任狀；委任有律師資格者，另應附具律師資
格證書及釋明委任人與受任人有民事訴訟法第466條之1第1項但
書或第2項所定關係之釋明文書影本。如委任律師提起上訴者，
應一併繳納上訴審裁判費。
中　　華　　民　　國　　111 　年　　2 　　月　　25　　日
　　　　　　　　　　　　　    書記官  王增華